【裁判字號】    96,建,102
【裁判日期】    971215
【裁判案由】    給付工程款
【裁判全文】
臺灣板橋地方法院民事判決               96年度建字第102號
原      告  華電聯網股份有限公司
法定代理人  丙○○
訴訟代理人  朱俊雄律師
被      告  隆豐營造股份有限公司
法定代理人  乙○○
訴訟代理人  謝佳伯律師
            程巧亞律師
            丁○○
上列當事人間請求給付工程款事件，經本院於民國97年11月27日
言詞辯論終結，判決如下：
    主      文
被告應給付原告新臺幣壹佰壹拾壹萬玖仟陸佰柒拾壹元及自民國
九十六年九月十一日起至清償日止，按年息百分之五計算之利息
。
訴訟費用由被告負擔。
本判決於原告以新台幣參拾柒萬參仟元供擔保後，得假執行；但
被告得以新臺幣壹佰壹拾壹萬玖仟陸佰柒拾壹元為原告預供擔保
，而免為假執行。
    事實及理由
甲、程序方面：
    按當事人得以合意定第一審管轄法院，但以關於由一定法律
    關係而生之訴訟為限，民事訴訟法第24條第1 項定有明文。
    查兩造就本件工程承攬合約書之工程所生糾紛，合意以本院
    為第一審管轄法院，有該契約書第29條之約定可稽，是依上
    開規定，本院自屬有管轄權之法院，合先敘明。
乙、實體方面：
一、原告主張：兩造於民國（下同）94年4 月26日簽訂工程承攬
    合約書，由原告承做國道客運台北總站新建工程之資訊系統
    工程（下稱系爭工程），約定付款方式為：貨全部到工地計
    價30% ；全部安裝完成50% ；測試安裝完成10% ；驗收尾款
    為10% 。原告已依約完成系爭工程，並由業主於94年8 月16
    日測試完畢，依約被告應給付原告測試完成及驗收尾款共20
    % 之款項，即新台幣（下同）100 萬8,000 元。另原告已於
    94年8 月15日開幕前完成3 件工程增修案（下稱追加工程）
    ，金額共計11萬1, 671元，此亦經工地王經理確認無誤。原
    告乃於94年9 月30日開立發票向被告請領上開款項，並於95
    年4 月11日通知被告尚未收到所請尾款，被告尚於95年5 月
    9 日回復原告，謂已積極向業主辦理工程尾款申請，且被告
    公司內部亦於95年11月6 日、7 日分別做成承攬契約20% 尾
    款及追加工程款請款之工作會簽單，詎被告迄今仍未付款，
    迭經原告催討均不置理，為此提起本件訴訟等語。並聲明：
    (一)被告應給付原告111 萬9,671 元及自起訴狀繕本送達翌日
    起至清償日止按年息5%計算之利息。(二)原告願供擔保請准宣
    告假執行。
二、被告則以下列陳詞置辯，並求為判決：原告之訴駁回，如受
    不利判決，願供擔保請准宣告免為假執行。
    (一)有關追加工程款11萬1,671 元部分：
      (1)被告否認系爭工程有追加工程，蓋系爭工程於施工期間
        如有應修繕工程，依合約第20條約定，均屬原告依契約
        應履行範圍，本應由原告負擔，是原告此部分主張即屬
        無據。
      (2)原告指稱原證2 之工程報價業經工地王經理確認無誤云
        云，並不實在。蓋該報價單並未經王經理簽認，且依原
        證6 之95年11月7 日工作會簽單記載「本部代製請款估
        驗各類書表，追加與否，付款與否，由王博明經理依職
        權及工作實際狀況裁奪」等語，足證該單位僅代簽收原
        告之請款單，並無決定權限，此修繕工程實未經被告同
        意為追加工程。
    (二)有關系爭工程款100 萬8,000 元部分，其中驗收尾款10%
      之請求權條件尚未成就：
      依合約第5 條第3 項約定，驗收尾款10%（即50萬4,000元
      ）係於原告出具保固書及經業主正式驗收合格，並於被告
      領到業主尾款後計價，且兩造約定以60天期票支付。經查
      ，業主係自95年6 月間始開始陸續給付尾款，惟結算後尾
      款迄今業主仍未全數給付被告，依約原告10% 尾款請求權
      條件尚未成就（縱令條件成就且計價完成，被告尚有60天
      緩衝清償期），被告依約尚無須給付尾款予原告。
    (三)原告因工程遲延應給付懲罰性違約金133 萬560 元予被告
      ：
      又依合約第7 條第2 項及第8 條第1 項約定，系爭工程應
      於94年5 月20日完工，原告如未依規定日期完工，應自該
      期限翌日起每逾1 日，依工程總價千分之3 （即15,120元
      ）為計算扣款，作為懲罰性違約賠償金。經查，原告遲至
      94年8 月19日始完成測試，共遲延88天，原告應依約給付
      被告懲罰性違約金133 萬560 元，是設若鈞院認被告應給
      付工程款，被告謹就應給付工程款範圍內，依民法第334
      條、第335 條規定行使抵銷權。
    (四)於原告履行其契約義務前，被告主張同時履行抗辯權，拒
      絕給付工程款：
      (1)按雙務契約之當事人因他方當事人為部分之給付時，固
        得依民法第264 條第2 項規定行使同時履行抗辯權，惟
        部分或瑕疵之給付（不完全之給付），在性質上均屬非
        依債之本旨而給付，是該條第2 項所稱之「部分之給付
        」尚應包括「瑕疵之給付」在內，若瑕疵僅屬輕微，縱
        不得拒絕自己之給付，亦仍得拒絕自己部分之給付（參
        照最高法院94年台上字第1861號判決意旨）。
      (2)原告教育訓練不足且不完整，致系統設置形同虛設：
        系爭工程原告雖於94年8 月間曾就資訊系統施作測試，
        惟當時業主尚未正式營運，又因業主係由14家業者組成
        之管理委員會，自測試後始陸續進駐，由14家業者24小
        時分3 班制值班，然原告僅實施1 次教育訓練，且尚有
        2 家業者從未接受教育訓練，由於原告提供之教育訓練
        極度不足，欠缺完整性，致14家業者之絕大部分人員均
        無法操作該系統設備，使該系統形同虛設。
      (3)系爭資訊系統無法運作，原告未盡保固責任：
        原告於94年8 月間就資訊系統施作測試後，業主於同年
        9 月後陸續進駐，惟經業主告知，該資訊系統自同年10
        月中旬即無法正常運作，且經業主通知原告派員檢修，
        原告僅指派維修人員到場檢測2 次，然原告仍未能使該
        資訊系統正常運作，且自此之後原告即未為任何處理。
        因原告所交付之資訊系統故障未予排除，且無法正常運
        作，原告復未盡其保固責任（保固期間至97年8 月15日
        ），業經業主會同原設計監造白肇亮建築師於96年5 月
        25日進行履約保固會勘，審定系爭資訊系統無法正常運
        作致業主權益受損，被告並經業主於96年7 月26日執行
        扣除被告之工程保固金。
      (4)原告未依約履行契約保固責任，致被告遭業主扣減保固
        款，原告顯有不完全給付之情事，職是，設若鈞院認抵
        銷不足部分，被告仍須給付原告工程款時，則於原告履
        行其契約責任前，被告爰主張同時履行抗辯權拒絕給付
        工程款。
三、兩造不爭執之事實：
    (一)原證1 工程承攬合約書之形式及實質均屬真正。
    (二)原證2 至原證7 證物之形式真正不爭執。
    (三)系爭工程經業主於94年8 月16日完成測試。
    (四)原證1 及原證2 之工程業經原告施作完畢。
    (五)原告僅提供如原證10所示之該次教育訓練。
四、兩造同意本件爭點如下：
    (一)原證2 之工程是否屬追加工程？被告有無同意該追加工程
      ？
    (二)原告有無遲延完工？
    (三)原告有無義務為業主或被告之全部人員進行教育訓練？即
      或有之，有無義務不論進駐國道客運台北總站之各客運公
      司人員如何更替，原告均應無限制對之施予教育訓練？
    (四)原告有無盡其保固責任？
    (五)前揭教育訓練或保固責任，即或原告未盡，與本案原告請
      求之工程款有無同時履行抗辯關係？
    (六)系爭工程是否經業主驗收合格？被告是否已領到業主尾款
      ？
    (七)原告請求被告給付測試完成及驗收尾款100 萬8,000 元、
      追加工程款11萬1,671 元有無理由？
五、本院之判斷：
    (一)關於「原證2 之工程是否屬追加工程？被告有無同意該追
      加工程」部分：
      (1)查原告施作之原證2 工程包含LED 看板更改位置施工、
        投影機更改位置及重新佈線施工、售票櫃檯網路接頭插
        座重置、LED 二次更改位移佈線施工等，有原證2 之報
        價單影本3 紙在卷可稽。
      (2)而原告就所承作之系爭工程係依照被告公司提供之工程
        設計圖施工，嗣因業主要求被告公司變更LED 安裝位置
        ，被告轉而要求原告變更位置，因此才有原證2 工程之
        施作等情，已據證人即系爭工程之原告公司主要負責者
        戊○○到場證述明確，並當庭庭呈被告公司提供之工程
        設計圖「一層資訊設備配置及管線配置圖，系統架構圖
        」為證。
      (3)另證人即被告公司派駐工地負責人甲○○亦證稱：「系
        爭國道客運總站共有14家的客運業者，每家都有1 個月
        台，月台上面都有LED 指示燈可顯示班表、時間、車次
        等資訊，在工程進行到一半快要驗收時，各客運公司人
        員就提出LED 設置的位置、顯示的時間無法配合業主的
        需求，我們施作的是依照原設計標準來做的，業主提出
        變更設計，當時建築師也有一併會勘，因此就照業主要
        求，經建築師同意後，就指示原告變更，施作原證2 的
        工程」等語綦詳。
      (4)依證人戊○○、甲○○上開證詞，並參酌兩造簽訂之合
        書約第11條第1 項關於「所有本工程之圖樣，施工說明
        書（包括施工中甲方監工人員之指示）等有關附件均視
        為本合約書文件之一，乙方（按即原告）應完全明暸並
        切實遵照辦理」之約定，以及被告並未否認證人戊○○
        庭呈之「一層資訊設備配置及管線配置圖，系統架構圖
        」確為兩造合書所附之工程圖樣，堪認原證2 之工程係
        因變更設計所新生之追加工程，並非原工程之修繕，且
        該工程既係原告依被告派駐工地負責人甲○○之指示而
        為，則此追加工程係經被告同意，亦堪認定。
    (二)關於「原告有無遲延完工」部分：
      (1)查「完工期限：各階段工程乙方應配合甲方（按即被告
        ）訂定之工程進度期限內完工（94年5 月20日），如未
        能照甲方規定如期完工，乙方願以違約論。」、「付款
        辦法：二進度計價：貨全部到工地計價30% ；全部安裝
        完成50% ；測試安裝完成10% 。三驗收尾款：10% ，於
        乙方出具保固書且經業主正式驗收合格甲方領到業主尾
        款後計價。」分別為兩造簽訂之合約書第7 條第2 項及
        第5 條第2 、3 項所明定。由上開規定互相參核以觀，
        可知兩造就系爭工程約定之完工日期為94年5 月20日，
        且所謂之完工應係指測試完成而言。
      (2)次查，系爭工程係於94年8 月15日完成測試乙節，固據
        證人戊○○證述在卷，該日期雖較約定之完工日即94年
        5 月20日為遲，惟此係因原告負責之電腦資訊系統必須
        待國道客運台北總站之硬體裝修工程完成後才得進場安
        裝施作，而各項工程都是在開幕前幾天才趕工完成的，
        且現場提供的臨時電力無法供測試所致，被告公司現場
        負責人甲○○要求原告應在國道客運台北總站開幕剪綵
        前1 日即94年8 月15日完成安裝與測試等情，復據證人
        戊○○證述明確，且證人甲○○對於戊○○上開證詞，
        除表示完成測試日期不記得，其餘沒有意見外，更明確
        證稱「在我離開之前沒有遲延的問題」，此外再徵諸被
        告於本件原告起訴前並未爭執原告有遲延情事，甚且於
        95 年5月9 日以原證5 之信函對原告表示「延誤貴公司
        資訊系統工程之尾款，敬請諒查」，足見兩造就完工日
        期已合意變更，另約定原告應於94年8 月15日完工，原
        告既已遵期於94年8 月15日完成測試，自無遲延情事，
        堪可認定。
    (三)關於「原告有無義務為業主或被告之全部人員進行教育訓
      練？有無義務不論進駐國道客運台北總站之各客運公司人
      員如何更替，原告均應無限制對之施予教育訓練」部分：
      (1)查當事人依契約所負之義務，原則上雖以契約所約定者
        為限，惟契約關係於發展過程中，為促進主給付義務之
        實現，並使債權人之給付利益獲得最大可能滿足，會伴
        隨各樣之附隨義務，附隨義務雖非債之關係所固有及必
        備之基本義務，但其如係為達一定附從目的而擔保債之
        效果完全實現所為之約定，債務人仍有履行之義務（最
        高法院91年台上字第2380號裁判意旨可資參照）。
      (2)本件原告就所承作之資訊系統為業主進行教育訓練，雖
        非合約書內所明訂之義務，然對業主施以教育訓練，使
        業主所屬員工得以順利操作相關電腦系統，顯與原告所
        負主給付義務有相當之關連性，既得促使主給付義務之
        完全實現，自堪認為業主進行教育訓練乃契約之附隨義
        務，原告有履行之義務。
      (3)又原告已為業主提供如原證10所示之該次教育訓練，為
        兩造所不爭執之事實，則原告業已履行該義務，即堪認
        定。被告雖抗辯原告僅提供1 次教育訓練，極度不足，
        欠缺完整性，致業者之絕大部分人員均無法操作該系統
        設備，使該系統形同虛設云云，惟原告應提供之教育訓
        練次數，兩造並無約定，且原告所負之該義務亦非漫無
        範圍，非可遽認不論各客運公司人員如何更替，原告均
        應無限制對之施予教育訓練，況被告或業主若認不足，
        理應主動通知或要求原告再為提供，被告既未提出再為
        要求之證明，自難認原告有不為履行之情事。
    (四)關於「原告有無盡其保固責任」部分：
      (1)依合約書第21條：「本工程自全部竣工正式驗收之日起
        ，由乙方保固3 年，在保固期內，倘工程一部分或全部
        失卻、裂損、坍塌或發生其他損壞，經查明係由工作不
        良，材料不佳者所致，應由乙方照樣負責無償修復，其
        所需材料工具均由乙方自行負責，不得要求甲方提供」
        之約定，可知原告所負3 年保固期間係自94年8 月15日
        起至97年8 月14日止，且其保固責任範圍僅限於在保固
        期內，工程一部或全部失卻、裂損、坍塌或發生其他損
        壞，經查明係由工作不良，材料不佳者所致者，始由原
        告負保固責任。
      (2)查被告抗辯原告未盡保固責任，雖提出業主出具載有「
        本會自94年10月間通知華電聯網股份有限公司派員檢修
        ，該公司維修人員檢測兩次後，仍然無法正常運作，隨
        後亦不再聞問」等語之證明書（見被證1） 為證，然無
        法正常運作之原因為何，以及是否屬原告依約應負之保
        固責任範圍，該證明書均未記載，因此尚難僅以該證明
        書而逕認原告有未盡保固責任之情事。
      (3)又系爭工程驗收後，原告曾接獲業主2 次維修通知，皆
        已維修完成，已據證人戊○○證述明確。另依原告提出
        之服務紀錄表（見原證11）所載，原告曾於94年11月10
        日分別接獲「阿羅哈客運」及「國道客運台北總站管理
        委員會」之維修通知，主訴電腦無法開機及投影機無法
        動作。其中電腦無法開機部分，經送原廠處理後測試OK
        ；投影機部分則拆6 台回公司修理，迄94年12月8 日將
        5 台裝回並測試OK，另1 台則因燈泡到達使用時間無法
        顯示，需更換燈泡，上開處理情形並均經客戶簽名確認
        無誤。由上開證人證詞以及服務紀錄所載，可見原告並
        無不盡保固責任之情事。
      (4)至被告辯稱經原告2 次維修之後，仍無法正常運作，隨
        後亦不再聞問云云，已為原告否認，被告亦未提出其他
        報修之紀錄，以證明其後仍有故障且原告未盡維修保固
        責任之情。況若果如被告所辯，系爭工程於94年8 月間
        完成測試並驗收後，旋即於同年10月間發生故障，經2
        次檢修迄至同年12月仍無法正常運作，其情形不可謂不
        嚴重，被告竟未能提出曾催告原告盡保固責任或指控原
        告違約之證明文件，反於95年5 月9 日以婉轉語氣向原
        告表示「本工程之保固責任，依據使用單位來函，部分
        設備時有故障發生，警請貴公司善盡保固維修之責，以
        免影響本公司向業主請領工程尾款事宜」（見原證5）
        ，此與常情顯然有違，是被告上開所辯，難認可採。
    (五)關於「前揭教育訓練或保固責任與本案原告請求之工程款
      有無同時履行抗辯關係」部分：
      (1)按所謂同時履行之抗辯，乃係基於雙務契約而發生，倘
        雙方之債務，非本於同一之雙務契約而發生，縱令雙方
        債務在事實上有密切之關係，或雙方之債務雖因同一之
        雙務契約而發生，然其一方之給付，與他方之給付，並
        非立於互為對待給付之關係者，均不能發生同時履行之
        抗辯，最高法院著有59年台上字第850 號判例可資資照
        。
      (2)本件原告所負對業主施以教育訓練之義務，既為其主給
        付義務之附隨義務，而原告之主給付義務與原告之給付
        工程款義務係本於同一雙務契約而發生，並有互為對待
        給付之關係，故被告抗辯二者存有同時履行抗辯關係，
        應非無據。至原告所負保固責任，係自業主完成驗收後
        才開始，且以原告另行繳納之保固金為擔保，其與原告
        所負之工程款給付義務並無對待給付之關係，被告即不
        得以此行使同時履行抗辯。
      (3)又本件原告並無不履行教育訓練之義務及不盡保固責任
        之情事，既經認定如前，則被告以原告未依約履行並盡
        保固責任，致其遭業主扣減保固款為由，主張同時履行
        抗辯，在原告履行其契約責任前拒絕給付工程款，即非
        有據，附此敘明。
    (六)關於「系爭工程是否經業主驗收合格？被告是否已領到業
      主尾款」部分：
      查被告向業主即國道客運台北總站管理委員會承包之台北
      總站新建工程，業經業主驗收使用乙節，為被告所自認（
      見97年2 月21日言詞辯論筆錄），並有被證1 之證明書及
      原證12之審定紀錄表在卷可稽，堪信為真實。被告雖辯稱
      未經業主驗收合格、未領到尾款云云，惟證人甲○○已證
      稱其係在工程驗收完成且業主付款完畢後才離職，且業主
      於驗收後既與被告共同會勘，就屬於合約範圍之相關修繕
      費用予以審定，並達成以不多退少補方式而逕以被告所繳
      履約保固金260 萬元與被告應負擔修繕之金額扣抵之協議
      ，衡情系爭工程應經業主驗收合格，工程款亦已結算完畢
      ，否則當無可能就保固範圍為審定並扣抵保固金，是被告
      所辯，尚非可採。
    (七)關於「原告請求被告給付測試完成及驗收尾款100 萬8,00
      0 元、追加工程款11萬1,671 元有無理由」部分：
      (1)依合約書第5 條之約定，被告應於測試安裝完成時給付
        10% 工程款；於原告出具保固書、業主正式驗收合格且
        其領到業主尾款後，給付驗收尾款即10% 工程款予原告
        。
      (2)查系爭工程已於94年8 月15日完成測試，當時被告公司
        苗總經理及甲○○均在場確認系統運作沒有問題等情，
        已據證人戊○○證述在卷，並經另一證人甲○○確認無
        誤，依約被告即應給付10% 工程款即50萬4,000 元予原
        告。
      (3)又被告承攬之國道客運台北總站新建工程業經業主驗收
        合格，工程款並已結算完畢，已如前述；而原告於94年
        9 月30日以華電字第1603940930-1號函（見原證3） 向
        被告請領尾款時，即於說明二記載「依約由華電聯網提
        供保固3 年由94.08.16日起至97.08.15日止」，堪認原
        告亦已出具保固書予被告。原告請領10% 驗收尾款之條
        件均已成就，依約被告亦有給付此部分工程款50萬4,00
        0 元予原告之義務。
      (4)被告雖辯稱原告遲延完工88天，依約應給付被告懲罰性
        違約金133 萬560 元，並以此與本件應給付之工程款範
        圍內行使抵銷權，惟原告並無遲延完工情事，業經認定
        如前，被告對原告自無懲罰性違約金之債權，因此亦無
        無可供抵銷之債權存在，被告所為之抵銷抗辯，難認有
        據。
六、綜上所述，原告依契約法律關係請求被告給付工程款111 萬
    9,671 元及自起訴狀繕本送達翌日即96年9 月11日起至清償
    日止按年息5%計算之利息，為有理由，應予准許。
七、兩造均陳明願供擔保，聲請宣告假執行及免為假執行，核無
    不合，爰分別酌定相當擔保金額准許之。
八、本件事證已臻明確，兩造所為之其他主張、陳述並所提之證
    據，經審酌後，認均與本件之結論無礙，不再一一論述，併
    此敘明。
九、訴訟費用負擔之依據：民事訴訟法第78條。
中    華    民    國    97    年    12    月    15    日
                  民事第二庭    法  官  程怡怡
以上正本係照原本作成
如對本判決上訴，須於判決送達後20日內向本院提出上訴狀
中    華    民    國    97    年    12    月    19    日
                                書記官  華海珍


司法院資訊處製作；財團法人民間司法改革基金會備份。
